【裁判字號】    95,交易,604
【裁判日期】    950927
【裁判案由】    過失致死
【裁判全文】
臺灣臺中地方法院刑事判決             95年度交易字第604號
公  訴  人  臺灣臺中地方法院檢察署檢察官
被      告  甲○○
上列被告因過失致死案件，經檢察官提起公訴（九十五年度偵字
第一六八三三號），被告於準備程序就被訴事實為有罪之陳述，
本院合議庭裁定由受命法官獨任進行簡式審判程序，並予判決如
下：
    主    文
甲○○因過失致人於死，處有期徒刑參月，如易科罰金，以銀元
參佰元即新台幣玖佰元折算壹日，緩刑貳年。
    犯罪事實
一、甲○○前未曾因故意犯罪受有期徒刑以上刑之宣告，素行尚
    佳，其於民國九十五年六月八日二十二時九分許，在臺中縣
    大里市○○路四五一號前，駕駛車牌號碼Ｓ二－二二九八號
    自用小客車，由外側路邊往左欲迴轉至對向車道往臺中縣大
    里市○○路方向行駛時，本應注意該地劃有雙黃線，不得跨
    越分向限制線違規迴轉，且應注意行車起步前應注意前後左
    右有無障礙或車輛行人，並應讓行進中之車輛優先通行，而
    依當時情形，為陰天之夜間，路旁有路燈之照明設備，該路
    段為濕潤、無缺陷、無障礙物之柏油路面，視線、路況尚屬
    良好，其本人意識清楚，所駕車輛機件亦屬正常，並無不能
    注意之情事，竟疏於注意周圍狀況，率而迴轉，適有陳科甫
    騎乘其母親賴惠如所有之車牌號碼ＮＪ七－六七九號重型機
    車，沿臺中縣大里市○○路由西往東朝國光路方向行駛，亦
    疏未注意車前狀況及違反無駕駛執照不得駕車之規定，旋即
    煞車不及撞擊前揭甲○○所駕駛自用小客車之左後車尾，致
    陳科甫人車倒地後因而受有顱腦損傷、胸部挫傷合併肋骨骨
    折等傷害，經送醫急救仍不治死亡。甲○○於車禍後，即主
    動請路人報警處理，且在有偵查權限之警察機關尚未發覺犯
    罪前，留在現場並主動向據報前來處理，有偵辦犯罪職務之
    臺中縣警察局霧峰分局交通分隊警員廖泰明坦承肇事，並自
    願接受裁判。
二、案經臺灣臺中地方法院檢察署檢察官據報相驗後，由陳科甫
    之父丙○○訴請臺灣臺中地方法院檢察署檢察官偵查起訴。
    理    由
一、上開犯罪事實，業據被告甲○○於本院訊問時坦承不諱，核
    與告訴人丙○○於警詢及偵查中所指訴被害人陳科甫發生本
    件車禍致死等情相互合致（見相驗卷宗第一二頁至第一四頁
    、第三七頁至第三八頁），並有道路交通事故現場圖及道路
    交通事故調查報告表（一）、（二）各一份、肇事現場及車
    輛照片十六張附卷可稽（見相驗卷宗第二七頁至第三六頁）
    。而被害人陳科甫確因本件車禍所致顱腦損傷、胸部挫傷合
    併肋骨骨折而死亡，亦經檢察官督同檢驗員相驗屬實，製有
    相驗筆錄、相驗屍體證明書、驗斷書在卷可憑（見相驗卷宗
    第三六頁至第四一頁）。按汽車行駛時，駕駛人應注意車前
    狀況，並隨時採取必要之安全措施，且在劃有分向限制線之
    路段不得迴車，而汽車迴車前，應暫停並顯示左轉燈光或手
    勢，看清無來往車輛，並注意行人通過，始得迴轉，道路交
    通安全規則第九十四條第三項、第一百零六條第一款、第五
    款分別定有明文，被告駕駛車輛當依循前揭交通安全規定，
    注意車前狀況並採取適當措施，且依當時天候、路況、視距
    及車況等客觀情形，並無不能注意之特別情事，其竟疏於注
    意，在劃有分向限制線之上開路段，違規自外側快車道迴轉
    ，又疏未注意看清同向並無來車，即冒然搶先迴轉，致與被
    害人陳科甫所騎機車發生碰撞，被告駕車行為顯有過失。另
    被害人陳科甫因此車禍受有顱腦損傷、胸部挫傷合併肋骨骨
    折等傷害，經送醫急救後仍不治死亡，已見前述，被告之過
    失駕駛行為與被害人陳科甫之死亡結果間，具有相當因果關
    係，亦足認定。雖被害人陳科甫於本件車禍騎乘機車，亦有
    疏未注意車前狀況及違反無駕駛執照不得駕車之規定之情形
    ，惟此僅屬被害人對車禍之發生與有過失，仍難免除被告於
    本件肇事之過失責任。綜此，本件事證已臻明確，被告犯行
    洵堪認定。
二、被告甲○○行為後，刑法及刑法施行法業於九十四年二月二
    日經總統以華總一義字第０九四０００一四九０一號令修正
    公布，並於九十五年七月一日施行。按行為後法律有變更者
    ，適用行為時之法律，但行為後之法律有利於行為人者，適
    用最有利於行為人之法律，現行刑法第二條第一項定有明文
    。此條規定乃與刑法第一條罪刑法定主義契合，而貫徹法律
    禁止溯及既往原則，係規範行為後法律變更所生新舊法律比
    較適用之準據法，是刑法第二條本身雖經修正，但刑法第二
    條既屬適用法律之準據法，本身尚無比較新舊法之問題，應
    一律適用裁判時之現行刑法第二條規定以決定適用之刑罰法
    律，先予辨明。又以本次刑法修正之比較新舊法，應就罪刑
    有關之共犯、未遂犯、想像競合犯、牽連犯、連續犯、結合
    犯，以及累犯加重、自首減輕暨其他法定加減原因（如身分
    加減）與加減例等一切情形，本於統一性及整體性原則，綜
    其全部罪刑之結果而為比較，亦有最高法院九十五年度第八
    次刑庭會議決議可資參照。是按：
（一）刑法第二百七十六條第二項之業務過失致死罪，法定刑得
      併科處銀元三千元以下罰金，據修正後刑法施行法增訂第
      一條之一：「中華民國九十四年一月七日刑法修正施行後
      ，刑法分則編所定罰金之貨幣單位為新臺幣。九十四年一
      月七日刑法修正時，刑法分則編未修正之條文定有罰金者
      ，自九十四年一月七日刑法修正施行後，就其所定數額提
      高為三十倍。但七十二年六月二十六日至九十四年一月七
      日新增或修正之條文，就其所定數額提高為三倍」及刑法
      第三十三條第五款修正為：「主刑之種類如下：五、罰金
      ：新臺幣一千元以上，以百元計算之」等規定，是依修正
      後之法律，刑法第二百七十六條第二項之業務過失致死罪
      所得併科處之罰金刑最高為新臺幣九萬元（三千元三十
      ）、最低為新臺幣一千元；然依被告甲○○行為時之刑罰
      法律，即罰金罰鍰提高標準條例第一條前段規定之提高倍
      數十倍及刑法第三十三條第五款規定之罰金最低額一元計
      算，該罪所得併科之罰金刑最高為銀元三萬元，最低額為
      銀元一元，若換算為新臺幣，最高額雖與新法同為新臺幣
      九萬元，然最低額僅為新臺幣三元。因此，比較上述修正
      前、後之刑罰法律，自應以被告行為時關於併科處罰金刑
      之法律較有利於被告。
（二）關於被告自首之問題，修正前刑法第六十二條規定「對於
      未發覺之罪自首而受裁判者，減輕其刑。但有特別規定者
      ，依其規定」，修正後刑法第六十二條則規定「對於未發
      覺之罪自首而受裁判者，得減輕其刑。但有特別規定者，
      依其規定」，此項變動影響行為人之刑罰法律效果，自屬
      刑法第二條第一項之「法律變更」。本件被告甲○○自首
      之時間為新修正刑法生效前之九十五年一月二十六日，自
      應為新舊法比較，經比較新舊法結果，因修正前舊法規定
      為「必減」其刑，較有利於行為人，即新法之規定對於被
      告並無較為有利之情形，是依修正後刑法第二條第一項前
      段之規定，應適用被告行為時之法律，即應適用修正前刑
      法第六十二條之規定，減輕被告之刑。
（三）被告甲○○於犯罪時之刑法第四十一條第一項前段規定：
      「犯最重本刑為五年以下有期徒刑以下之刑之罪，而受六
      個月以下有期徒刑或拘役之宣告，因身體、教育、職業、
      家庭之關係或其他正當事由，執行顯有困難者，得以一元
      以上三元以下折算一日，易科罰金。」又被告行為時之易
      科罰金折算標準，修正前罰金罰鍰提高標準條例第二條（
      現已刪除）規定，就其原定數額提高為一百倍折算一日，
      則本件被告行為時之易科罰金折算標準，最高應以銀元三
      百元折算一日，經折算為新臺幣後，應以新臺幣九百元折
      算為一日。惟九十五年七月一日修正公布施行之刑法第四
      十一條第一項前段則規定：「犯最重本刑為五年以下有期
      徒刑以下之刑之罪，而受六個月以下有期徒刑或拘役之宣
      告者，得以新臺幣一千元、二千元或三千元折算一日，易
      科罰金。」比較修正前後之易科罰金折算標準，以九十五
      年七月一日修正公布施行前之規定，較有利於被告，則依
      刑法第二條第一項前段，自應適用修正前刑法第四十一條
      第一項前段之規定，定其折算標準。
（四）綜合上述各條文修正前、後之比較，揆諸前揭最高法院決
      議及修正後刑法第二條第一項前段、但書規定之「從舊從
      輕」原則，因被告甲○○所犯刑法第二百七十六條第二項
      之業務過失致死罪，依修正前刑法第三十三條第五款規定
      ，其法定得予併科處之罰金刑最低額度較低，且修正前刑
      法關於符合自首要件係規定為必減，另對被告所宣告有期
      徒刑易科罰金之折算標準額度亦較低，綜其全部罪刑之比
      較，自應一體適用被告行為時之法律，即修正前刑法之相
      關規定及罰金罰鍰提高標準條例第一條前段、修正前罰金
      罰鍰提高標準條例第二條規定，予以論處。
三、核被告甲○○所為，係犯刑法第二百七十六條第一項之過失
    致死罪。另被告於車禍發生後主動請路人報警處理，嗣並留
    在現場向前來處理之臺中縣警察局霧峰分局警員廖泰明坦承
    肇事，自願接受裁判等情，業經被告供陳在案（見相驗卷第
    九頁至第一０頁），並有前開道路交通事故調查報告表（二
    ）載明被告肇事後並未逃逸之情及臺中縣霧峰交通分隊道路
    交通事故肇事人自首情形紀錄表可憑（見相驗卷第七頁），
    被告係對於未發覺之罪自首而接受裁判，應依修正前刑法第
    六十二條前段之規定，減輕其刑。爰審酌被告之素行，其於
    本件車禍之過失程度，且因本件車禍導致被害人陳科甫傷重
    不治死亡，其所侵害者係他人之生命法益，為個人法益中之
    最重要者，被告犯罪所生損害難謂輕微；惟參諸被害人陳科
    甫無照駕駛，且亦因疏未注意車前狀況與被告所駕車輛撞擊
    而與有過失，被告肇事後已與被害人家屬丙○○達成和解，
    以金錢稍事彌補其痛失親人之精神損害，有臺中縣大里市調
    解委員會調解書一件在卷可憑（見本院卷第二０頁至第二二
    頁），暨被告犯後坦認自己確有過失之犯罪後態度等一切情
    形，量處如主文所示之刑，並依修正前刑法第四十一條第一
    項前段及原罰金罰鍰提高標準條例第二條之規定，諭知易科
    罰金之折算標準。末查，被告前未曾因故意犯罪受有期徒刑
    以上刑之宣告，有其臺灣高等法院被告前案紀錄表在卷可憑
    ，其因一時疏未注意交通狀況而肇事，犯後已坦認犯罪無隱
    ，且已以金錢賠償被害人家屬精神上之損害，顯見其悔意，
    被告經此偵審程序與科刑之教訓，當能知所警惕而信無再犯
    之虞，本院因認對其所宣告之刑，應以暫不執行為適當，爰
    依刑法第七十四條第一項第一款之規定，併予諭知緩刑二年
    ，以勵自新（緩刑規定應無新舊法比較問題，因刑法第二條
    第一項所能處理之問題，僅限於行為可罰性的法律規範變更
    適用關係，緩刑規定此種刑之宣告規範發生變更時，其適用
    關係必須是以裁判時之法律為準，最高法院九十五年度第八
    次刑事庭會議決議參照）。
據上論斷，應依刑事訴訟法第二百七十三條之一第一項、第二百
九十九條第一項前段，刑法第二條第一項前段、第二百七十六條
第一項、第七十四條第一項第一款，修正前刑法第六十二條前段
、第四十一條第一項前段，罰金罰鍰提高標準條例第一條前段、
修正前罰金罰鍰提高標準條例第二條，現行法規所定貨幣單位折
算新臺幣條例第二條，判決如主文。
本案經檢察官乙○○到庭執行職務。
中    華    民    國    95    年    9     月    27    日
                  刑事第四庭  法  官  陳思成
上正本證明與原本無異。
如不服本判決，應於送達後十日內向本院提出上訴狀（須附繕本
），上訴於臺灣高等法院臺中分院。
                              書記官  王嘉麒
中    華    民    國    95    年    9     月    27    日
附錄論罪科刑法條
刑法第二百七十六條第一項
因過失致人於死者，處二年以下有期徒刑、拘役或二千元以下罰
金。


司法院資訊處製作；財團法人民間司法改革基金會備份。
